最高法院刑事判決　　　　　　一○○年度台上字第六九八五號
上　訴　人　台灣高等法院高雄分院檢察署檢察官
上　訴　人　
即　被　告　翁勝彬
上列上訴人等因被告偽造文書等罪案件，不服台灣高等法院高雄
分院中華民國九十九年十月二十日第二審判決（九十九年度上訴
字第九七五號，起訴案號：台灣高雄地方法院檢察署九十八年度
少連偵字第一○二號），提起上訴，本院判決如下：
    主  文
原判決關於成年人與未滿十八歲之人共同犯行使偽造特種文書（
即行使偽造請假單）部分撤銷，發回台灣高等法院高雄分院。
其他上訴駁回。
    理  由
壹、行使偽造特種文書（即行使偽造請假單）部分：
一、檢察官上訴部分：
本件原判決認定：上訴人即被告（下稱被告）翁勝彬係成年人，
與未滿十八歲之少年蔡姓女子（年籍名字詳卷，另案由台灣高雄
少年法院審理，下稱蔡女）係男女朋友關係，因蔡女就讀之高中
請假須家長簽名或出具證明，而蔡女不願讓其家長知情，遂要求
被告冒用其家人之身分，代為辦理請假手續，渠二人竟共同基於
偽造關於差假證明之特種文書之犯意連絡，由蔡女口述、推由被
告書寫之方式，於民國九十八年二月二十五日在被告位於高雄市
前鎮區○○○路五十九號住處，接續於請假摺內頁上九十八年二
月十九日第一節起至二月二十日第八節止、同年二月十七日第一
節起至二月十七日第八節止、同年二月十八日第一節起至二月十
八日第八節止、同年二月二十三日第一節起至二月二十三日第八
節止、同年二月二十五日第一節起至二月二十五日第八節止之家
長蓋章欄位上，偽造蔡女父親蔡○○（真實名字詳卷）之署名五
枚，旋二人又承前揭同一犯意，於同日晚間於高雄市○○路、建
功路附近之車子上，接續偽造製作日期各為九十八年二月十五日
、二月十七日、二月二十五日，蔡女父親蔡○○名義之請假單，
並在其上偽簽「蔡○○」之署押三次，後由蔡女持之交付蔡女就
讀之高中。嗣經學校教官發現通知蔡○○到場後，始循線查知上
情等情，因而撤銷第一審關於成年人與未滿十八歲之人共同犯行
使偽造私文書（即行使偽造請假單）部分之判決，改判論處被告
成年人與未滿十八歲之人共同犯行使偽造特種文書（累犯）罪刑
，固非無見。
惟查：（一）差假證僅為證明差假之用，偽造此項證書與偽造普
通公文書足以生損害之範圍及程度顯有不同，其性質實與刑法第
二百十二條所規定之其他相類之證書相當，固為本院二十八年上
字第三一六二號判例所揭意旨，惟所謂屬特種文書之差假證，應
有與護照、旅券、免許證、特許證及關於品行、能力、服務或其
他相類之證書、介紹書相類似性質之文書，始可以特種文書視之
。又刑法第二百十條之偽造私文書，以無製作權之人冒用他人名
義而製作該文書為要件之一，故若行為人未基於他人之授權委託
或未經同意，即屬無製作權，如仍以他人名義製作文書，自當成
立該條之罪。原判決事實記載：被告應蔡女要求而冒用蔡女家人
之身分，代為辦理請假手續，由蔡女口述、推由被告書寫之方式
，於九十八年二月二十五日接續於請假摺內頁上共五處家長蓋章
欄位上，偽造蔡女父親蔡○○之署名五枚，又於同日晚間接續偽
造製作日期各為九十八年二月十五日、二月十七日、二月二十五
日，蔡女父親蔡○○名義之請假單，並在其上偽簽「蔡○○」之
署押三次等情，理由並說明：被告於請假摺內頁及請假單上偽簽
「蔡○○」……，其目的在表示家長同意請假之證明，業據蔡女
就讀之高中函覆明確，自屬證明差假之用等語。然上開須家長簽
名之文書，原審既認為其目的具有家長同意請假之意，則與前揭
判例意旨所稱之「差假證」，性質是否相類似，即已有疑，且被
告偽以蔡女之父親蔡○○名義出具之請假單三紙，觀其內容均係
敘述蔡女需要請假之原由，乃係為請予准假之意思表示，此與刑
法第二百十二條之特種文書，性質上是否相類似？亦待研求。究
竟實情如何，原審未予根究明白，即引前開判例意旨認上開請假
摺內頁、請假單屬「差假證」，而以特種文書視之，即嫌速斷。
而此既攸關犯罪事實之認定及法條之適用，自有調查釐清必要。
（二）原審雖依被告供述上開請假單三張及請假摺內頁前五行均
為其一次所為（見原審卷第六十六頁、第六十七頁）云云，而論
以一罪，惟依蔡女就讀之高中函覆：「……該生第一行、第二至
五行及第六至八行請假記錄乃為分三次填寫。」（見第一審卷第
二十三頁），核與警卷第六十八頁所附本案之請假摺內頁第一行
請假資料業經「生輔組長」、「學務主任」蓋章，並蓋有「已登
錄」章，其餘第二行至第四行之請假資料學校核章部分均為空白
紀綠相符（第六至八行請假記錄均於三月三日同日經核准及登記
，與本案無關），則被告所供係一次所為，是否屬實，即有研求
之餘地，而此關乎被告偽造次數及各該犯行間關係之認定，有查
明釐清以為法律適用之必要，原審未予究明，遽採被告之說詞為
事實之認定，即難認妥適。（三）法院於不妨害事實同一之範圍
內，固得自由認定事實，適用法律，但法院所認定之事實與起訴
書記載之內容不一致時，其歧異部分如何取捨，而仍無礙於事實
之同一性，自應為適當之說明，始符合彈劾主義原則。前揭被告
偽以蔡○○名義製作之文書（請假單），起訴書係以被告涉犯刑
法第二百十條、第二百十六條之行使偽造私文書罪嫌提起公訴，
原判決逕依同法第二百十二條、第二百十六條論處被告行使偽造
特種文書罪，但基於何理由得依不同之法條加以裁判？原判決毫
無說明，自與彈劾主義原則有違，並有理由不備之違誤。又偽造
文書罪章各罪之構成要件，均須所偽造之文書足以生損害於公眾
或他人為要件之一，原判決事實一、（三）對被告所為偽造請假
單持以行使之行為，是否足以生損害於公眾或他人，未予載明，
亦有疏漏。以上或為檢察官上訴意旨所指摘，或為本院得依職權
調查之事項，而第三審法院應以第二審判決所確認之事實為判決
基礎，原判決之前揭違背法令情形，影響於事實之確定，本院無
可據以為裁判，應認原判決關於上開行使偽造特種文書（即請假
單）部分，有撤銷發回更審之原因。
二、被告上訴部分：
按刑事訴訟法第三百七十六條所列各罪之案件，經第二審判決者
，不得上訴於第三審法院，為該法條所明定。被告所犯上開行使
偽造請假單犯行，原審係依刑法第二百十六條、第二百十二條論
處罪刑，核屬刑事訴訟法第三百七十六條第一款之案件。依首開
說明，既經第二審判決，被告自不得上訴於第三審法院，被告對
此部分提起上訴，顯為法所不許，應予駁回。
貳、行使偽造特種文書（即行使偽造外出申請單部分）：
一、檢察官上訴部分：
按第三審上訴書狀，應敘述上訴之理由，其未敘述者，得於提起
上訴後十日內補提理由書於原審法院，已逾上述期間，而於第三
審法院未判決前仍未提出上訴理由書狀者，第三審法院應以判決
駁回之，刑事訴訟法第三百八十二條第一項、第三百九十五條後
段規定甚明。本件檢察官就本案於九十九年十一月二十二日提起
上訴後（被告此部分犯行，檢察官係依刑法第二百十條、第二百
十六條提起公訴，依法檢察官得上訴第三審），就原判決此部分
有何違背法令之處，檢察官上訴書並未敘述任何理由，迄今逾期
已久，於本院未判決前仍未提出，依上開規定，其此部分之上訴
自非合法，應予駁回。
二、被告上訴部分：
被告所犯此部分犯行，原審係依刑法第二百十六條、第二百十二
條論處罪刑，核屬刑事訴訟法第三百七十六條第一款之案件。依
前開說明，既經第二審判決，被告自不得上訴於第三審法院，被
告對此部分提起上訴，顯為法所不許，應予駁回。
、行使變造特種文書（即行使變造警察刑事紀錄證明）二罪部
分：
按上訴得對於判決之一部為之，未聲明為一部者，視為全部上訴
，刑事訴訟法第三百四十八條第一項定有明文。檢察官對原判決
不服，提起上訴，未聲明為一部上訴，依前開規定，應視為全部
上訴。被告所犯行使變造特種文書罪二罪部分（即先後二次行使
變造改制前高雄縣政府警察局所核發之警察刑事紀錄證明），原
審係維持第一審依刑法第二百十六條、第二百十二條論處罪刑（
檢察官亦依上開法條起訴），核屬刑事訴訟法第三百七十六條第
一款之案件。依前開說明，既經第二審判決，自不得上訴於第三
審法院，檢察官及被告均對此部分提起上訴，顯為法所不許，均
應予駁回。
據上論結，應依刑事訴訟法第三百九十五條、第三百九十七條、
第四百零一條，判決如主文。
中    華    民    國  一○○  年  十二    月   十五   日
                      最高法院刑事第十二庭
                          審判長法官  陳  世  雄  
                                法官  張  祺  祥  
                                法官  宋      祺  
                                法官  惠  光  霞  
                                法官  周  盈  文  
本件正本證明與原本無異
                                      書  記  官  
中    華    民    國  一○○  年   十二   月   十九   日
                                                      v